最高法院刑事判決　　　　　　　　　　　　　　　九十一年度台上字第五二四三號
　　上　訴　人　台灣高等法院台南分院檢察署檢察官
　　被　　　告　甲○○
　　　　　　　　乙○○
右上訴人因被告等偽造有價證券案件，不服台灣高等法院台南分院中華民國八十八年
六月一日第二審判決（八十八年度上訴字第四一二號，起訴案號：台灣嘉義地方法院
檢察署八十六年度偵字第六四四八號），提起上訴，本院判決如左：
    主  文
原判決撤銷，發回台灣高等法院台南分院。
    理  由
本件原判決以公訴意旨略以緣告訴人陳麗源之子陳俊明、媳婦林叔曄，因經營鞋業生
意需款運用，而陸續向林叔曄之父即被告甲○○借款週轉，期間長達十年。詎甲○○
因陳俊明、林叔曄無資力清償積欠之鉅額借款，竟與陳俊明、林叔曄基於意圖供行使
之用之共同犯意，先由林叔曄於民國八十六年二月初向告訴人訛稱欲教導子女練習書
寫姓名云云，誘使告訴人於林叔曄預先準備之票號二五六二０九號空白本票發票人欄
上簽署「陳麗源」三字後，隨即盜用告訴人之印章於上開發票人欄並書寫「嘉義市○
○路四十六號」，及由陳俊明在上開本票上簽名用印為共同發票人後，於八十六年二
月間持往甲○○位於嘉義縣水上鄉水上村三十一之二號住處交予甲○○自行填載金額
、日期，以資抵債，甲○○收受後隨即在上開空白本票上偽填受款人甲○○、發票金
額新台幣（下同）二千六百萬元、發票日期八十六年二月三日、到期日八十六年五月
三日後（下稱系爭本票），於八十六年四月間，持往林叔曄之舅即被告乙○○位於嘉
義縣水上鄉大堀村江竹仔腳十九號住處，背書轉讓予明知系爭本票係偽造之乙○○收
執。乙○○收受系爭本票後，於八十六年八月一日，利用不知情之訴訟代理人林崑地
律師持向台灣嘉義地方法院聲請本票裁定，使上開法院承辦公務員誤信系爭本票為真
正而為准予強制執行之裁定，足以生損害於陳麗源及法院對於非訟事件處理之正確性
，陳麗源獲悉乙○○以系爭本票向前開法院聲請本票裁定強制執行時，始知上情。案
經告訴人陳麗源訴請偵辦，因認被告甲○○涉犯刑法第二百零一條第一項之偽造有價
證券罪，被告乙○○涉犯刑法第二百零一條第二項之行使偽造有價證券罪、第二百十
四條之使公務員登載不實事項於公文書罪嫌。經審理結果，認被告等犯罪不能證明，
因而維持第一審諭知無罪之判決，駁回檢察官在第二審之上訴，固非無見。
惟查(一)、審理事實之法院，對於案內與論罪科刑、罪名成立與否有關之一切證據，除
認為不必要者外，均應詳為調查，然後基於調查所得之心證以為判斷之基礎；苟與待
證事實有重要關係，在客觀上認為應行調查之證據，又非不易調查或不能調查，而未
依法加以調查，率予判決者，即有刑事訴訟法第三百七十九條第十款規定所稱應於審
判期日調查之證據，而未予調查之違法。原審採信被告等所謂無偽造或行使偽造有價
證券及使公務員登載不實文書之辯解，而為被告等有利之認定。然依票據法第十一條
第一項、第一百二十條第一項第二、六款規定，本票之票面金額及發票日乃本票必要
記載事項，缺一則本票無效，故偽造本票之票面金額或本票之發票日，均足構成偽造
有價證券罪。原判決雖認定系爭本票上發票人欄「陳麗源」之姓名為告訴人所簽，所
蓋告訴人之印文亦真正，而系爭本票之票面金額及發票日，並非告訴人之筆跡，而係
林叔曄所填寫（見原判決第八頁），但查系爭本票面額達二千六百萬元，數目甚鉅，
縱使林叔曄為告訴人之媳婦，一般人亦會慎重其事，林叔曄填寫系爭本票票面金額及
發票日究在告訴人簽名蓋章以前，抑在其後？若在其後，是否已經告訴人之授權？苟
未經授權或同意，其擅自填寫又與甲○○間互有犯意聯絡及行為分擔，能否謂甲○○
不負偽造有價證券罪責？原審對於該項客觀上重要之證據，未予調查，遽行判決，難
謂無刑事訴訟法第三百七十九條第十款所稱應於審判期日調查之證據，而未予調查之
判決當然違背法令。再依告訴人於偵查中所提出卷附之電話錄音譯文所載「乙○○稱
：『阿曄（指林叔曄）拿票給我，要我向你們（指告訴人夫婦）拿錢』、『是替阿曄
向你們要（錢）』、『我替她（指林叔曄）訴訟，替她告你們，把錢要回來』、『是
甲○○要我告你們的，要我向你們要錢』」等語（見偵查卷第六十一至六十三頁），
乙○○是否明知系爭支票係偽造？否則其何以如此陳述？原審對於上開不利於被告等
之電話錄音譯文何以不足採，未於理由內說明，亦有理由不備之違法。(二)、再依甲○
○所辯告訴人之所以簽發系爭本票，乃因告訴人之子陳俊明經營鞋類生意，陸續向渠
借款二千六百萬元，乃簽發系爭本票以供擔保（見原判決第五頁）。則系爭本票是否
告訴人所簽發，亦即是否真正，與陳俊明有無向甲○○借款二千六百萬元，至有關係
。卷查甲○○稱其借給陳俊明款項，固有提出農會存款簿在卷，但查該存款簿支出部
分（見原審卷第七十一、七十二頁），總計並未達如此數額，所辯因借款二千六百萬
元乃簽發系爭本票供擔保云云，是否實情，已非無疑。再甲○○辯以渠因向乙○○陸
續借款六百五十萬元，乃將系爭本票背書轉讓予乙○○以為擔保云云，經檢察官隔離
訊問結果，有關借款之細節，甲○○稱：渠自七十五年或七十六年間起即陸續向乙○
○借款予陳俊明使用，迄八十六年九月三十日止計六百五十萬元，均未計算利息，先
前借款時曾出具借據，迨八十六年九月三十日始彙整簽立卷附之款項借用證，至於以
前所出具之借據則由伊撕毀等語（見偵查卷第十一頁背面）；核與乙○○所辯：甲○
○係自八十二年間陸續向伊借款，迄至八十六年九月三十日止，計借款六百五十萬元
，利息為月息一‧五分，先前借款均未出具借據，迨八十六年九月三十日最後一次借
款始將以前所積欠之借款彙整而簽立卷附之款項借用證等語（見同卷第十二、十三頁
），無論就借款之始期、利息約定及是否出具借據等細節均不相一致。且就乙○○所
供伊均係自農會（水上鄉）領出現金借予甲○○一節，核與公訴人按卷附乙○○所提
嘉義縣水上鄉農會活期存款存摺內之往來明細資料統計結果，其自八十一年十一月至
八十六年四月底止所有以現金名義支出之金額僅約二百七十二萬餘元，縱使截至八十
六年九月三十日止，亦僅約三百二十五萬餘元，有該農會活期存款往來明細表影本在
卷（見同卷第二十四至三十六頁），並不相符。甲○○是否確曾借款予陳俊明，甲○
○有無向乙○○借款，以及告訴人有無必要簽發系爭本票？尚待研求。原判決對於上
開不利於被告等之證據，未予審酌，亦未說明何以不採之理由，自有理由不備之違法
。檢察官上訴意旨指摘原判決不當，非無理由，應認原判決有發回更審之原因。又乙
○○被訴刑法第二百十四條使公務員登載不實文書部分，因與刑法第二百零一條第二
項行使偽造有價證券部分，有裁判上一罪關係，基於審判不可分原則，併予發回。
據上論結，應依刑事訴訟法第三百九十七條、第四百零一條，判決如主文。
中      華      民      國    九十一    年      九      月     十九     日
                              最高法院刑事第二庭
                                  審判長法官  陳  錫  奎
                                        法官  洪  清  江
                                        法官  李  伯  道
                                        法官  邵  燕  玲
                                        法官  吳  昆  仁
      右正本證明與原本無異
                                              書  記  官
中      華      民      國    九十一    年      九      月     三十     日
